臺灣高等法院臺南分院民事判決
111年度上簡易字第1號
上  訴  人  陳世郁  
被上訴人    陳文會  
訴訟代理人  吳青燕  
上列當事人間請求損害賠償事件，上訴人提起刑事附帶民事訴訟
，對於中華民國110年8月19日臺灣臺南地方法院110年度附民字
第210號第一審刑事附帶民事訴訟判決提起上訴，並經本院刑事
庭裁定（110年度附民上字第182號）移送前來，本院於111年4月
13日言詞辯論終結，判決如下：
    主  文
原判決關於駁回上訴人後開第二項之訴部分之裁判廢棄。
被上訴人應給付上訴人新臺幣2萬元，及自民國110年5月8日起至
清償日止，按週年利率百分之五計算之利息。
其餘上訴駁回。
第二審訴訟費用由被上訴人負擔五分之一，餘由上訴人負擔。
    事實及理由
一、本件上訴人主張：被上訴人於民國109年8月31日上午6時35
    分許，駕車搭載同事即訴外人張文國、林緯原至上訴人、訴
    外人即上訴人之兄陳世民位於臺南市○○區○○000號住處前道
    路旁為生態調查，並以相機拍攝住處旁魚塭生態，陳世民見
    狀上前阻止被上訴人及其同事等人拍攝，上訴人知悉後亦出
    面阻止並發生爭執，被上訴人乃心生不滿，基於公然侮辱之
    故意，在該不特定人得以共見共聞之道路旁，以「番仔」辱
    罵上訴人，足以貶損上訴人之人格尊嚴與社會評價，致上訴
    人受有精神上之痛苦，應賠償上訴人精神慰撫金新臺幣（下
    同）10萬元等情。爰依民法第184條第1項前段及第195條第1
    項前段之規定，求為命被上訴人給付10萬元並加計自起訴狀
    繕本送達翌日起算之法定遲延利息之判決（原審為上訴人敗
    訴之判決，上訴人聲明不服，提起上訴）。並上訴聲明：㈠
    原判決廢棄。㈡被上訴人應給付上訴人10萬元，及自起訴狀
    繕本送達翌日起至清償日止，按週年利率百分之5計算之利
    息。
二、被上訴人則以：被上訴人與同事為生態調查時，如遇到拍照
    被阻止之情形，會向對方解釋，通常對方都會理解，不會干
    擾。但被上訴人之兩位同事向上訴人解釋，上訴人一直說要
    報警，被上訴人後來要將車輛開走時說「番仔」，僅係表述
    不可理喻，並無侮辱上訴人之意思。上訴人並無損失，要求
    10萬元不合理等語，資為抗辯。並答辯聲明：上訴駁回。
三、兩造不爭執事項：
　　本院110年度上易字第496號刑事判決認定：被上訴人於109
    年8月31日上午6時35分許，駕車搭載同事即訴外人張文國、
    林緯原至上訴人、訴外人陳世民位於臺南市○○區○○000號住
    處前道路旁為生態調查，並以相機拍攝住處旁魚塭生態，陳
    世民見狀上前阻止被上訴人及其同事等人攝影，上訴人知悉
    後亦出面阻止並發生爭執，被上訴人乃心生不滿，基於公然
    侮辱之犯意，在該不特定人得以共見共聞之道路旁，以「番
    仔」辱罵上訴人，足以貶損上訴人之人格尊嚴與社會評價。
    因而判處被上訴人犯公然侮辱罪，處罰金5,000元，如易服
    勞役，以1,000元折算1日（下稱另案刑事案件）。
四、兩造爭執事項：
　㈠被上訴人有無以「番仔」之歧視性字眼辱罵上訴人？
  ㈡上訴人依侵權行為法律關係，請求被上訴人給付精神慰撫金1
    0萬元，有無理由？
五、本院之判斷：
  ㈠按因故意或過失，不法侵害他人之權利者，負損害賠償責任
    ；不法侵害他人之身體、健康、名譽、自由、信用、隱私、
    貞操，或不法侵害其他人格法益而情節重大者，被害人雖非
    財產上之損害，亦得請求賠償相當之金額，民法第184條第1
    項前段及第195條第1項前段分別定有明文。又名譽為人格之
    社會評價，名譽有無受損害，應以社會上對個人評價是否貶
    損作為判斷之依據。苟行為人對他人任意以文字、言詞、圖
    畫、舉動或其他方式，為詈駡、嘲諷、侮蔑之行為，足以使
    他人在社會上所保持之人格及地位之評價受到貶損，應屬不
    法侵害他人之名譽，且其行為不以廣佈於社會為必要，僅使
    第三人知悉其事，亦足當之。
　㈡關於兩造爭執事項㈠部分：
　⒈上訴人主張被上訴人於前揭時、地，以「番仔」之歧視性字
    眼辱罵上訴人乙情，雖為被上訴人所否認，並以前揭情詞置
    辯。惟查，參酌證人張文國於另案刑事案件原審審理時證述
    ：上訴人哥哥看到我們在拍照，就制止我們，我們跟他解釋
    在做生態調查，不是針對個人，但上訴人哥哥聽不進去，就
    叫上訴人出來。我們爭執有一段時間，因為還要趕著做事，
    所以我們就趕快走，他們說他們要叫警察了，叫我們不要走
    ，我們跟上訴人講說在前面工作，我們就開走。車窗四個前
    後左右都是打開的，上車時，被上訴人在邊開車時講「番仔
    」，情緒是激動的，音量也是比較大等語（見另案刑事案件
    一審卷第98至104頁），及證人林緯原於另案刑事案件原審
    審理時證稱：我們一直跟上訴人講我們沒有拍你，只是拍鳥
    ，我們要走時，他說他已經報警，叫我們不要走，後來被上
    訴人叫我們上車，當時我們開車要離開時，被上訴人有說「
    番仔」，可能是對上訴人講的等語（見另案刑事案件一審卷
    第105至112頁）；對照另案刑事案件原審法院刑事庭當庭勘
    驗被上訴人所駕駛車輛之行車紀錄器影像記憶卡顯示：被上
    訴人與其同事有如附表所示之發言內容（見另案刑事案件一
    審卷第82至83頁），及上訴人於另案刑事案件偵查中以證人
    身分具結證稱：當天被上訴人開車，車內有被上訴人同事，
    分別坐在副駕駛座及右後座，被上訴人開車經過我家前面，
    我看到被上訴人車輛前後窗戶打開，並拿相機朝我家攝影，
    我就向前詢問他們在照什麼，我距離他們大約10公尺內，他
    們就說在照小鳥，我跟他們說最近剛下雨，魚塭內的水都是
    滿的，根本不會有鳥類棲息，我懷疑他們不知道在做什麼，
    我就又走向前詢問他們在做什麼，但他們都沒有表達，我就
    說沒有鳥，被上訴人就坐在車上罵我番仔。當時被上訴人是
    坐在駕駛座上，我站在被上訴人車輛外面，車子的副駕駛座
    及右後座車窗是打開等語（見另案刑事案件臺灣臺南地方檢
    察署109年度偵續字第178號偵查卷第36頁），參互以觀，可
    認被上訴人於前揭時、地曾與上訴人發生爭吵，始會有證人
    張文國勸阻被上訴人勿與上訴人爭吵之情，而被上訴人因遭
    上訴人阻止其等拍照，且不相信其等解釋，心生不滿，遂以
    「番仔」之情緒性用語詈罵上訴人至明。被上訴人辯稱「番
    仔」並非針對上訴人云云，不足採信。
  ⒉根據辭典記載，「番仔」二字，早先是指原住民，現在常用
    來形容不可理喻之人，但因有歧視原住民之意，而被建議避
    免使用（見另案刑事案件臺灣臺南地方檢察署109年度偵字
    第18846號偵查卷第25頁）。況於日常生活上，「番仔」二
    字不只是用來形容某人不可理喻，同時其意涵亦具有認為別
    人智識水平素養低落之貶抑成分，是「番仔」二字並非「中
    性詞」，且與所指對象是否為原住民無關。換言之，「番仔
    」二字本身，具有罵人且帶有輕蔑侮辱之意思。本件綜合兩
    造於前揭時、地發生衝突及其情境脈絡，可認被上訴人在不
    特定人得以共見共聞之道路旁，以「番仔」之言詞辱罵上訴
    人，係出於輕蔑、鄙視及使人難堪之故意，而其行為足以貶
    損、詆毀上訴人之人性尊嚴及社會評價，應構成故意不法侵
    害上訴人名譽權之侵權行為。被上訴人辯稱其係因上訴人無
    法溝通，單純表述不可理喻之意思云云，顯與當時其係出於
    宣洩不滿之情緒，而以「番仔」之歧視性字眼辱罵上訴人之
    言詞攻擊行為不合，要難採信。則上訴人依侵權行為法則，
    請求被上訴人負損害賠償責任，自屬有據。
　㈢關於兩造爭執事項㈡部分：　　　　　　
　⒈按慰撫金之賠償須以人格權遭遇侵害，使精神上受有痛苦為
    必要，其核給之標準固與財產上損害之計算不同，然非不可
    斟酌雙方身分資力與加害程度，及其他各種情形核定相當之
    數額。是以慰藉金之多寡，應斟酌雙方之身分、地位、資力
    與加害之程度及其他各種情形核定相當之數額。其金額是否
    相當，自應依實際加害情形與被害人所受之痛苦及雙方之身
    分、地位、經濟狀況等關係決定之。
　⒉查被上訴人以「番仔」之歧視性字眼，貶損上訴人之人格及
    社會評價，當使上訴人於精神上、心理上感受到難堪受辱之
    痛苦，則上訴人請求被上訴人賠償精神慰撫金，即屬有據。
    本院斟酌上訴人為高職畢業，從事魚塭養殖工作，月收入平
    均為4萬元，108年度、109年度所得分別為16,332元、88,68
    1元，財產總額為7,998,772元；而被上訴人為五專畢業，從
    事環境監測工作，月收入平均為6萬元，108年度、109年度
    所得分別為916,316元、916,295元，財產總額為7,366,880
    元，已據兩造陳明在卷，且有稅務電子閘門財產所得調件明
    細表在卷足憑（見本院禁抄錄卷第5至15、19至30頁）。參
    以被上訴人未予思量其行為可能造成上訴人對其身家安全之
    疑慮，僅因上訴人阻止其等拍攝而發生爭執，未能就事論事
    ，率爾以「番仔」之歧視性字眼辱罵上訴人，且始終避重就
    輕，未能誠摯表達歉意，致上訴人受有精神上之痛苦程度等
    一切情狀，因認上訴人請求精神慰撫金於2萬元範圍內為適
    當；至逾此數額之請求，尚難准許。另上訴人所舉臺灣花蓮
    地方法院103年度訴字第334號民事判決判命加害人賠償10萬
    元之具體個案事實，顯與本件事實之法益侵害輕重程度不同
    ，要難比附援引而為有利於上訴人之認定。
六、綜上所述，上訴人依民法第184條第1項前段及第195條第1項
    前段之規定，請求被上訴人給付2萬元，及自起訴狀繕本送
    達翌日即110年5月8日（見原審附民卷第13頁送達證書）起
    至清償日止，按週年利率百分之5計算之利息，為有理由，
    應予准許；逾此部分之請求，為無理由，不應准許。從而原
    審就上開應准許部分，為上訴人敗訴之判決，尚有未洽，上
    訴論旨指摘原判決此部分不當，求予廢棄改判，為有理由，
    爰由本院廢棄改判如主文第2項所示。至於上訴人之請求不
    應准許部分，原審為上訴人敗訴之判決，經核並無不合，上
    訴意旨指摘原判決此部分不當，求予廢棄改判，為無理由，
    應駁回此部分之上訴。
七、本件事證已臻明確，兩造其餘之攻擊或防禦方法及所用之證
    據，經本院斟酌後，認為均不足以影響本判決之結果，爰不
    逐一論列，附此敘明。
八、據上論結，本件上訴為一部有理由、一部無理由，依民事訴
    訟法第450條、第449條第1項、第79條，判決如主文。
中　　華　　民　　國　　111 　年　　5 　　月　　4 　　日
                  民事第五庭    審判長法  官  藍雅清
　　　　　　　　　
                                      法  官  顏淑惠
　　　　　　　　　　　　　　　　　　　
                                      法  官  張季芬
上為正本係照原本作成。
不得上訴。　　　　　　　　　　　　　　　　　　　
中　　華　　民　　國　　111 　年　　5 　　月　　4 　　日

                                      書記官  郭馥萱
附表：
播放器時間  內容                            00秒 (車外有男子吼叫聲及說話聲；同時車輛緩慢往前行駛)   01秒   A男：走了啦，拍謝啦、拍謝啦。走了啦，不要吵。   04秒  (車輛往前行駛電線桿間距約三分之二的距離)                被上訴人：番仔啊。(同時車外有男子說話聲)        05秒 A男：走了啦，走了啦，走了啦。  07秒  被上訴人：不能照相？   09秒   A男：唉呦，你跟他吵什麼？我們出來是做事，不是吵…。      （註：A男為被上訴人車上同事張文國）